最高法院民事判決　　　　　　　　　　　　　　　八十六年度台上字第二四八七號
　　上　訴　人　甲○○
　　被 上訴 人　誠泰商業銀行股份有限公司
　　法定代理人　林誠一
右當事人間請求確認土地抵押權不存在等事件，上訴人對於中華民國八十四年十二月
三十日臺灣高等法院第二審判決（八十三年度上字第六六二號），提起上訴，本院判
決如左：
    主  文
上訴駁回。
第三審訴訟費用由上訴人負擔。
    理  由
本件第一審被告保證責任新竹市第二信用合作社（以下稱新竹二信合作社）業經誠泰
商業銀行股份有限公司（以下稱誠泰銀行）概括承受其全部營業及資產、負債，有其
契約書、公告及財政部函可稽。茲據誠泰銀行聲明承當訴訟，上訴人於民國八十六年
七月十八日收受其聲明狀繕本之送達，有送達回證可按，未於十日內異議，應認已默
示同意。爰改列誠泰銀行為被上訴人，合先明。
次查上訴人主張：坐落新竹市○○段○○段一一三之一九號土地及其上門牌新竹市○
○路四六八號之樓房，原為訴外人鄭斯禮所有。鄭斯禮已於八十一年十月二十三日死
亡，伊為其長子，訴外人鄭莊錦雲為其妻、鄭金蓮為其長女、鄭金蘭為其次女、鄭正
傳為其次子，共同繼承系爭房地。茲發現鄭正傳於七十七年三月二十六日，擅以系爭
房地向被上訴人之前手新竹二信合作社抵押借款，設定七百二十萬元之最高限額抵押
權予新竹二信合作社。前項抵押貸款既非鄭斯禮所為，新竹二信合作社自不能執以對
系爭房地有所主張，何況以鄭斯禮名義，於七十七年三月二十六日向新竹二信合作社
借用之五百萬元，已於七十八年八月二十八日清償。新竹二信合作社主張鄭斯禮又續
借六百萬元云云，要非事實，就令是實，此等借款亦為新借貸關係，應不在系爭抵押
權擔保之範圍。新竹二信合作社既執此主張，伊自有訴請確認系爭抵押權及其抵押債
權不存在，並請求新竹二信合作社塗銷抵押權設定登記之必要。鄭正傳乃私擅設定系
爭抵押權者，鄭金蓮同意其行為，均不可能同意伊起訴，伊徵得其餘公同共有人之同
意，提起本訴，應為適格之當事人等情，求為確認系爭抵押權之設定關係不存在，鄭
斯禮於八十一年九月十七日向新竹二信合作社所借，清償期為八十二年九月十七日之
六百萬元消費借貸關係亦不存在，並命新竹二信合作社塗銷系爭抵押權設定登記之判
決。
被上訴人則以：鄭斯禮確曾以系爭房地設定最高限額抵押權向新竹二信合作社借款，
其借款經展期續借，尚有六百萬元未償等語，資為抗辯。
原審審理結果，以：上訴人主張系爭抵押貸款非鄭斯禮所為等情，係以系爭房地所有
權狀自七十二年底即由鄭莊錦雲保管，鄭斯禮從未取回，且貸款並非鄭斯禮簽名，為
其依據。惟鄭斯禮曾於七十六年二月間申請補發系爭房地所有權狀，被上訴人提出之
系爭房地所有權狀影本亦係七十六年六月二十二日補發者，有系爭房地之登記簿謄本
及前開所有權狀影本可按。而土地登記規則第一百二十條明定，土地所有權狀滅失，
申請補給者，應由登記名義人為之；同規則第一百二十一條復規定，申請土地所有權
狀補給時，應敘明其滅失之原因，檢附有關證明文件，經登記機關公告三十日，並通
知登記名義人，公告期滿無人就該滅失事實提出異議後補給之。上訴人並無證據證明
系爭房地所有權狀補給之申請係鄭正傳所為，徒以所有權狀由鄭莊錦雲執掌，而否認
鄭斯禮曾提供系爭房地設定抵押權，自無可取。且鄭斯禮之弟鄭殷禮證稱：伊曾於七
十七年間與鄭正傳偕同鄭斯禮至新竹二信合作社營業處所辦理貸款，乃因鄭斯禮輕度
中風，而小孩不給錢醫治，所以找伊作保證人，借款約六百萬元，一年換單一次，伊
只於第一次借款時作保，後來鄭斯禮恐伊繼續作保，對家庭有所影響，所以未由伊繼
續作保，有關單據係由鄭斯禮親自簽名，借款亦直接匯到鄭斯禮帳戶等語；鄭正傳亦
證稱：伊載父親及叔叔鄭殷禮一起至新竹二信合作社辦理抵押貸款，伊父親借的六百
萬元，由伊父親自己拿去用，權狀也是伊父親自己申報遺失補發的，印鑑卡之簽名係
伊父親本人簽的等語，足認鄭斯禮確曾親自前往新竹二信合作社辦理系爭抵押貸款事
宜。證人鄭殷禮已非系爭貸款之保證人，並無利害關係，應無偽證之必要。而上訴人
亦無證據證明鄭殷禮證言不實，茲竟以其涉有詐欺犯行，而質疑其保證能力，並否定
其證言，尚無可採。上訴人雖又舉其妹鄭金蘭以實其說，然而鄭金蘭旅居美國，所證
各節係依其姊鄭金蓮與其連絡電話所言及其個人推想而得，既係出諸推測，而非個人
親自與聞，其證言自難採為有利上訴人之認定。至於上訴人以鄭斯禮中風前親書之日
記、契約書、會議紀錄，暨中風後之七十七年一月十一日至新竹區中小企業銀行更換
印鑑之簽名，皆以簡寫法書寫其姓氏「鄭」，而否認系爭抵押貸款約定書及印鑑卡上
鄭斯禮之簽名為真正乙節，經將上開文件送請法務部調查局鑑定，雖無法認定系爭約
定書及印鑑卡上鄭斯禮之簽名是否真正，但鄭斯禮七十七年一月間在訴外人新竹市第
十信用合作社辦理對保手續，及於美國居留證上簽名，均係以繁體字書寫其姓氏，是
不得因系爭約定書及印鑑卡鄭斯禮以繁體字書寫其姓氏，即否定為真正。第十信用合
作社與本件毫無利害關係，要無為不實陳述之理，居留證則係美國政府所發，被上訴
人亦無偽造簽名之可能，上訴人空言否定鄭斯禮在第十信用合作社所為對保簽名及在
美國居留證所為簽名，應無可取。何況民法第三條明定，依法律之規定，有使用文字
之必要者，得不由本人自寫，但必須親自簽名；如有用印章代簽名者，其蓋章與簽名
生同等之效力。上訴人對於系爭抵押貸款鄭斯禮印文之真正既不爭執，除能證明印文
係他人擅自盜用者外，應推定為鄭斯禮所自蓋或得其同意所蓋，是其簽名縱係他人代
為，亦無解於系爭抵押貸款契約之效力。再上訴人亦否認鄭斯禮向新竹二信合作社借
款未還，查新竹二信合作社陳明系爭抵押貸款及清償情形如附表所示，有其提出擔保
放款卡及繳納利息整理卡片為證，並經鄭殷禮及鄭正傳二人證述如前述。系爭房地所
設定者為最高限額抵押權，其存續期間為不定期，鄭斯禮於七十七年三月間向新竹二
信合作社貸借之五百萬元（原判決誤作六百萬元）固於七十八年八月廿八日清償，然
於八十一年十月二十三日死亡前，陸續再向新竹二信合作社借款及清償，目前借貸本
金餘額為六百萬元，詳如附表所示，所借各該款項均經新竹二信合作社依約撥付於鄭
斯禮名義之帳戶，鄭斯禮亦依約繳息，有前開款項繳納利息整理卡片可稽，上訴人對
新竹二信合作社撥款及鄭斯禮按期付息之事實並不爭執，所辯借貸契約非鄭斯禮訂立
，縱有撥款對鄭斯禮亦不生效力云云，即無可取。新竹二信合作社固自認八十一年九
月十七日之換單行為，乃由鄭正傳代為，惟系爭抵押貸款約定書第十條約定：「凡持
有……立約人之印鑑，前往貴社請求返還或更換擔保物及其有關文件者，均視為立約
人之代理人，貴社得准予返還或更換之」。中華民國銀行商業同業公會全國聯合會亦
函稱：「有關金融機構客戶請求返還或更換擔保物及其有關文件之方式，目前並無統
一之規範，各金融機構之授信契約及實際作法亦未盡相同，故並無『交易習慣』之形
成，新竹市第二信用合作社約定書第十條之規定，自無違反交易習慣與否之問題」等
語，衡諸銀行業營業效率之考量，此等約定亦應認屬當事人意思自主可容認之範圍，
並無違反法律強制或禁止規定情事，其效力無容置疑。新竹二信合作社依前開約定，
將持有鄭斯禮印鑑章，辦理與系爭貸款有關事項者，視為鄭斯禮之代理人，於法應無
不合。鄭斯禮生前提供系爭房地設定七百二十萬元之最高限額抵押權與新竹二信合作
社，並陸續向新竹二信合作社借款及清償，目前仍有本金餘額六百萬元未據清償，既
如上述，上訴人訴請確認系爭抵押權之設定關係不存在，及新竹二信合作社所主張鄭
斯禮貸借六百萬元之消費借貸關係不存在，並請求新竹二信合作社將系爭抵押權設定
登記塗銷，實無從准許，為其心證之所由得。因而將第一審所為上訴人敗訴判決，判
予維持，駁回其上訴，經核於法尚無違誤。原審送請法務部調查局鑑定之鄭斯禮美國
居留證為原本，有被上訴人陳報狀及原審囑託鑑定函可按（見原審卷八九頁反面及九
三頁、九四頁）。上訴人指稱送請鑑定者為影本，致無法鑑定云云，尚有誤解。其於
上訴第三審後始主張：系爭房地權狀補發日之七十六年六月二十二日鄭斯禮滯留國外
，不可能親自辦理補發事宜云云，核屬新攻擊方法，依民事訴訟法第四百七十六條第
一項規定，本院無從予以審究，何況依土地登記簿謄本記載，前開時日乃發給補給權
狀之日期，並非鄭斯禮申辦補發之日期，且上訴人據以為上述主張之證物為美國司法
部函，亦不足以證明鄭斯禮於前開時日滯留國外是實。至於新竹二信合作社核貸款項
與鄭斯禮有無違反財政部訓令，則與系爭貸款效力並無影響。上訴人執此爭執，亦無
可採。上訴論旨，復對原審取捨證據、認定事實之職權行使，及依職權解釋契約，指
摘為不當，聲明廢棄原判決，要難認為有理由。
據上論結，本件上訴為無理由。依民事訴訟法第四百八十一條、第四百四十九條第一
項、第七十八條，判決如主文。
中      華      民      國    八十六    年      八      月      八      日
                              最高法院民事第六庭
                                  審判長法官  吳  啟  賓
                                        法官  謝  正  勝
                                        法官  劉  福  來
                                        法官  黃  熙  嫣
                                        法官  吳  正  一
      右正本證明與原本無異
                                              書  記  官
中      華      民      國    八十六    年      八      月    十六      日
                                                                        Ａ
附表：
鄭斯禮向保證責任新竹市第二信用合作社抵押貸款及清償情形：
    七十七年三月廿六日：借五百萬元，貸放號碼九二九。
    七十七年九月廿九日：償還二百萬元，借款餘額三百萬元。
    七十八年四月四日：前項餘額三百萬元部分換單，貸放號碼改為一一九○。
    七十八年八月廿八日：償還三百萬元，借款餘額為零。
    七十八年十月十七日：借三百萬元，貸放號碼四○五○。
    七十八年十一月二日：續借二百萬元，貸放號碼四二七七，借款總餘額五百萬元
                        。
    七十九年十月一日：清償貸放號碼四二七七之二百萬元，借款餘額三百萬元。
　　七十九年十一月七日：貸放號碼四○五○部分換單，貸放號碼改為四九○四。
　　八十年五月二日：續借三百萬元，貸放號碼二○二七，借款總餘額六百萬元。
　　八十年五月四日：清償貸放號碼二○二七之三百萬元，借款餘額三百萬元。
　　八十年八月廿八日：續借三百萬元，貸放號碼四○二五，借款總餘額六百萬元。
　　八十年八月卅日：清償貸放號碼四○二五之三百萬元，借款餘額三百萬元。
　　八十年九月卅日：續借三百萬元，貸放號碼四五一八，借款總餘額六百萬元。
　　八十年十月二日：清償貸放號碼四九○四部分之三百萬元，借款餘額為三百萬元
　　　　　　　　　　（帳卡上八十年十月二日貸放號碼誤載為與八十年九月三十日
　　　　　　　　　　同）。
　　八十年十月十二日：續借三百萬元，貸放號碼四七○四，借款總餘額六百萬元。
　　八十一年一月一日：換帳卡，將貸放號碼四五一八、四七○四轉登於新帳卡。
　　八十一年九月廿三日：貸放號碼四五一八部分到期應換單，與貸放號碼四七○四
　　　　　　　　　　　　部分（將於八十一年十月十七日到期）合併成一筆換單，
　　　　　　　　　　　　貸放號碼改為三五七七，借款總餘額六百萬元。
